【裁判字號】    88,訴,1234
【裁判日期】    890320
【裁判案由】    債務人異議之訴
【裁判全文】
臺灣高雄地方法院民事判決  八十八年度訴字第一二三四號
    原      告  丙○○
    被      告  乙○○
    訴訟代理人  甲○○
右當事人間債務人異議之訴事件，本院判決如左：
    主    文
確認被告持有原告簽發如本院八十七年度票字第一四三六七號之本票所示之金額新台
幣壹佰貳拾萬元本票之債權不存在。
本院八十七年執字第二九六七三號清償債務強制執行事件所為之執行程序應予撤銷。
    事    實
甲、原告方面：
  一、聲明：如主文所示。
  二、陳述：
（一）按「執行名義無確定判決同一效力者，於執行名義成立前，如有債權不成立或
      消滅或妨礙債權人請求之事由發生，債務人亦得於強制執行程序終結前提起異
      議之訴。」強制執行法第十四條第二項定有明文。本件被告以伊持有原告於八
      十二年十二月十六日簽發，內載票額新台幣（下同）一百二十萬元之本票（下
      稱系爭本票），向鈞院聲請准許強制執行，經鈞院以八十七年票字第一四三六
      七號裁定得為強制執行在案。嗣被告復以該裁定聲請強制執行，經鈞院執行處
      以八十七年執字第二九六七三號清償債務強制執行事件受理，並發有扣押命令
      在案。惟查：被告就前揭本票，另有聲請鈞院發支付命令，而依聲請書所載，
      被告是為借貸一百二十萬元，始簽發該本票交伊收執。惟查原告從未向被告借
      貸金錢。而消費借貸因金錢或其他代替物之交付而生效力，民法第四百七十五
      條定有明文。故被告就兩造間之消費借貸契約竟如何成立？其金錢如何交付予
      原告？自應負舉證責任，以實其說。否則被告即是無對價取得該本票，依法自
      不得享有票據上之權利。其本票債權自始不存在而未成立。自不得主張行使票
      據上之權利。
（二）前揭本票其發票日為八十二年十二月十六日，但未載到期日，依票據法第一百
      二十條第二項規定，應視為見票即付。而票據上之權利對本票發票人自到期日
      起算；見票即付之本票，自發票日起算；三年間不行使因時效而消滅。亦有票
      據法第二十二條第一項明文足資參照。故前揭本票自八十二年十二月十六日起
      算三年，即因被告未行使票據權利，即罹於時效而消滅。玆被告既於八十七年
      間始向原告主張行使權利，則其票據上之權利早已因三年間之不行使而罹於時
      效。原告亦得援引時效抗辯而拒絕給付，本件強制執行程序所憑之執行名義，
      既無與確定判決同一之效力。且於執行名義成立前，又有本票債權不成立即對
      發票人票據上之權利，因三年間不行使而罹於時效消滅，致原告有得得拒絕被
      告之請求事由，依前揭強制執行法第十四條第二項之規定，原告自得提起異議
      之訴，請求排除強制執行。
（三）對被告抗辯之陳述：
      原告並未簽發二紙本票，被告今所提之本票是伊所簽無誤然為伊所遺失，以前
      被告所提之訴訟中該紙本票非伊所簽，而被告聲請本票裁定時，原告有提起抗
      告，原告是接獲本票裁定才知尚有系爭這張本票。
  三、證據：提出八十七年票字第一四三六七號裁定影本一份、本院八十七年執字第
      二九六七三號執行命令影本一份支付命令聲請狀一份本院八十四年拍字第一一
      ０七號裁定影本一份、返還擔保金裁定影本一份、抗告狀影本一份等為證。
乙、被告方面：
  一、聲明：求為判決駁回原告之訴。
  二、陳述：
（一）被告於八十二年十二月十六日借款一百二十萬元與原告，原告有提供房屋擔保
      設定於清償期屆至後原告未依約清償，被告於八十四年三月聲請拍賣抵押物，
      被告於清償日到期即一直在提示在行使權利，但被告均置之不理，於八十四年
      三月向鈞院聲請強制執行，於八十五年六月四日第一次拍賣原告之不動產，今
      債務人之原告說被告未行使權利其時效消滅，有欠公允。原告向被告借款時，
      有簽發二紙票據，一張為本金，一張供作利息之擔保，於當時聲請拍賣抵押物
      時，提出二紙本票請求，而與原告之訴訟中多次向原告請求，提起拍賣抵押物
      之裁定與本票裁定之本票不同一張。
（二）原告於前述拍賣進行中債務人提供擔保金一百二十萬元停止債權人之被告執行
      前開拍賣事件，雙方開始訴訟，從八十五年至八十七年六月二十五日，歷經三
      審，債權人之被告勝訴，原告確實有向債權人借款，原告就同一事件重複聲請
      ，有欠公道。
（三）債權人之被告接獲勝訴判決後，向鈞院聲請支付命令強制執行，欲領取原告所
      提存之提存金，然原告又異議，鈞院發函要被告繳交裁判費一萬餘元，同一事
      件最高法院已判決，債務人之原告的確有向被告借錢，如鈞院允許原告繼續訴
      訟豈有公理。
（四）前述因被告聲請之支付命令需重新訴訟，故被告才撤銷前開支付命令，重新聲
      請本票裁定，強制執行扣押提存於提存所之擔保金，原告於八十五年所提存之
      擔保金一百二十萬元，而停止被告拍賣抵押物，此擔保金係為擔保停止拍賣所
      受之損害，經歷一年多之訴訟，該擔保金理應由被告領取才是。而被告聲請本
      票裁定時，原告又製造假債權參與分配，被告已向鈞院提起原告偽造文書之訴
      訟，原告自知其債權為假造，而提起本件訴訟，本見兩造間之債務已經三審確
      定，原告重複起訴顯無理由。
（五）原告的確有開立本票向被告借錢，並設定抵押，被告聲請拍賣原告之抵押物時
      ，全部證件已放置於前開執行卷內，且被告與原告間之訴訟歷經三審，判決已
      確定原告有向被告借錢，怎耐原告又說本票是遺失未申報，且被告聲請之本票
      裁定有說發票人如主張本票係偽造變造者應於二十日之不變期間內提起確認債
      權不存在之訴訟，現已超過二十日之不變期間，原告提起之權利亦因時效而消
      滅。依據票據法第二十二條第四項規定，執票人對於發票人逾期所受之利益限
      度內得請求償還，兩造間之債務業已判決確定，原告即應償還借款，況被告現
      所欲聲請者為原告當初提存之擔保金，故被告之請求為合理。
  三、證據：提出他向權利明殊影本一份、八十五年聲字第九一八號裁定書及提存書
      影本一份、本院八十五年訴字第一六三五號判決及上訴判決書等影本一份、合
      併執行通知書影本一份、借據影本一紙等為證。
丙、本院依職權調閱本院八十年訴字第一六三五號相關卷證、本院八十七年度執字第
    二九六七三號、八十七年執字第三０八二五號民事執行卷、本院八十七年票字一
    四三六七號卷。
    理    由
一、按訴狀送達後，原告本不得將原訴變更或追加他訴。但經被告同意或不甚礙被告
    之禦及訴訟之終結者或訴訟進行中，於某法律關係之成立與否有爭執，而其裁判
    應以該法律關係為據者，並求對於被告確定其法律關係之判決，不在此限，民事
    訴訟法第二百五十五條第一項、及同項但書第一款、第六款、第七款分別定有明
    文。本件原告起訴依強制執行法第十四條提起債務人異議之訴，請求撤銷本院八
    十七年執字第二九六七三號及所為之強制執行程序；後雖追加請求確認被告持有
    原告簽發如本院八十七年度票字第一四三六七號本票強制執行事件之系爭本票之
    債權不存在，惟追加部分，本係原告作為本件債務人異議之訴訴訟標的之基礎，
    為兩造應先解決之法律關係，且被告不須另行蒐集新訴訟資料，應認不甚礙被告
    之禦及訴訟之終結，且被告意味表示反對原告為訴之追加，核之首揭法條，原告
    之追加自屬合法，合先敘明。
二、原告主張：被告以原告所簽發之系爭本票向本院聲請本票裁定准許強制執行，經
    本院以八十七年度票字第一四三六七號民事裁定准予強制執行，是被告以該裁定
    為執行名義據以聲請強制執行，並經本院以八十七年執字第二九六七三號執行扣
    押命令在案。惟兩造間並無任何債務關係，然被告卻持其所簽發然業已遺失之票
    載發票日為八十二年十二月十六日，票面金額為一百二十萬元之本票一紙，向法
    院聲請本票裁定取得執行名義欲就其所提供之擔保今求償，然該紙本票為其所遺
    失，被告無對價取得該紙本票，且該紙本票均未見被告提示，被告於發票日後超
    過三年未提示，業已時效消滅，故原告本此主張一百二十萬元，業早因時效消滅
    而無法請求，是原告有債權消滅事由發生，爰請求確認系爭本票之債權不存在，
    並依強制執行法第十四條規定，於強制執行程序終結前提起債務人異議之訴請求
    撤銷本院八十七年執字第二九六七三號及所為之強制執行程序云云。
三、被告則以兩造間一百二十萬元之債務業經三審判決確定，原告無法狡辯，況自原
    告於八十二年間欠款時起，屆到期日後，被告即多次追償，原告以時效消滅為由
    提出抗辯顯無理由，又被告聲請強制執行者，亦係原告為被告債務供擔保之擔保
    金，被告所提出之請求均有依據，原告對於所簽發之本票推說遺失，然又未於本
    票裁定時提出確認之訴，其提起之不變期間業已消滅等語置辯。
四、按執行名義無確定判決同一效力者，於執行名義成立前，如有債權不成立或消滅
    或妨礙債權人請求之事由發生，債務人亦得於強制執行程序終結前提起異議之訴
    ，強制執行法第十四條第二項定有明文。經查，本件被告據以提起強制執行之執
    行名義為本院八十七年度票字第一四三六七號本票裁定，此有本院八十七年度執
    字第二九六七三號兩造清償票款強制執行卷可稽，而該民事裁定之執行名義為本
    票裁定，屬非訟事件，並無與確定判決同一效力，故原告主張系爭本票遺失，且
    被告未遵期提示，此時效消滅等之事由，縱為執行名義成立前消滅債權人請求之
    事由，惟依前揭強制執行法第十四條第二項之規定，原告仍得以此事由提起債務
    人異議之訴，另前開本票裁定原告雖於收受裁定後二十日內未提出確認本票債權
    不存在之訴，然係提起抗告之方式為之，雖抗告經駁回，然本票裁定屬非訟事件
    ，原告仍可另行提起確認之訴。準此被告謂原告之主張之提起訴訟之時效消滅，
    不得為債務人異議之訴云云，顯屬有誤，先此敘明。另本件原告主張，被告以原
    告所簽發之系爭本票向本院聲請本票裁定，經本院以八十七年度票字第一四三六
    七號民事裁定准予強制執行，被告並以該裁定為執行名義向本院聲請強制執行，
    經本院執行發扣押命令，而強制執行程序尚未終結之事實，有本院八十七年度執
    字第二九六七三號兩造清償票款強制執行卷可稽，而被告對於持系爭本票向本院
    聲請強制執行，並就原告之擔保金為扣押命令等事實均不爭執，應認原告此之主
    張為實在。故兩造爭執之要點即在於，系爭本票之時效是否已消滅，被告是否已
    為提示或其他請求？
五、次按當事人主張有利於已之事實者，就其事實有舉證之責任，民事訴訟法第二百
    七十七條定有明文。又確認法律關係不存在之訴，如被告主張其法律關係存在時
    ，應由被告負舉證責任（最高法院四十二年度台上字第一七○號判例參照）。而
    按票據上之權利對匯票承兌人及本票發票人，自到期日起算，見票即付之本票，
    自發票日起算，三年間不行使因時效而消滅。票據法第二十二條第一項定有明文
    。又消滅時效因請求、承認、起訴而中斷；時效中斷者，自中斷之事由終止時，
    重行起算，民法第一百二十九條第一項、第一百三十六條分別定有明文。又依據
    票據法第一百二十三條規定聲請法院本票准予強制執行之裁定，係屬強制執行法
    第四條第六款其他依法律之規定得為強制執行名義者之執行名義，故依據強制執
    行法規定，其請求權時效均為三年，此觀之強制執行法第四條暨民法第一百三十
    七條之規定自明。
六、經查：
（一）本件被告係執本院八十七年票字第一四三六七號本票裁定而提起本院八十七年
      度執字第二九六七三號清償票款強制執行事件之執行，而被告於八十七年十月
      二十一日持被告所簽發之本票，依據票據法第一百二十三條規定聲請法院核發
      本院八十七年票字第一四三六七號本票准予強制執行裁定，並持該裁定聲請強
      制執行等情，業經被告提出本院八十七年票字第一四三六七非訟事件裁定及本
      院八十七年執字第二九六七三號裁定影本為證，並經本院依職權調閱本院八十
      七年票字第一四三六七號、本院八十七年度執字第二九六七三號強制執行案卷
      甚明。而自上述案卷及被告所提之證物觀之，並無被告曾於八十二年十二月十
      六日至八十五年十二月十六日間對原告本於票據為提示、請求或起訴之資料，
      至被告雖主張於上述期間應曾對原告請求清償債務並起訴，兩造間之訴訟歷經
      三審云云，原告對於被告曾聲請拍賣抵押物而對被告提起第三人異議之訴經三
      審定讞原告敗訴之事實不爭執，然原告否認該訴訟與本件系爭本票有關，而稱
      該訴訟係起因於被告聲請拍賣原告之抵押物而引起，而經本院調閱前開兩造間
      八十五年訴字第一六三五號全部卷證，前開訴訟中（下稱前訴），兩造爭執之
      要點在於原告是否自行設定抵押權予被告，而自前案之卷證觀之，被告並未就
      系爭本票提出請求或提示，而係就兩造間之債務關係加以爭執，故被告所辯以
      多次於訴訟中向原告提示或請求清償票款，自不足採信。
（二）被告於八十二年至八十五年間就本件本票既未曾再對原告請求或提示，且被告
      亦未主張及舉證尚有何中斷時效之事由，故依前揭所述，被告對原告之系爭本
      票債權之請求權時效自已完成。至被告所謂於前訴中歷經年餘之訴訟，法院業
      已判決認定原告有積欠被告欠款，然本件被告所提起之執行名義，依據者為本
      票債權，所憑以執行者為八十七年票字第一四三六七號裁定，故縱原告有積欠
      被告一百二十萬元，且該債務尚未清償，然此係被告與原告間之借款債權，與
      本件被告所憑以執行之本票債權不同，則非能以兩造間確有借款債權，即認被
      告所憑以執行之本票債權存在，況被告亦自認原告曾簽發二紙本票，一張為本
      金，一張為利息，於前案中並未提出本件系爭本票，被告既以本票債權提出強
      制執行，則即應就本票債權存在之事實負舉證之責，而原告既主張系爭本票因
      時效而消滅，則被告即應就本票債權時效未消滅之事實負舉證之責，然被告並
      未舉證以實其說，則被告所辯時效並未消滅等語亦難認為實在，故而原告主張
      被告對原告之系爭本票請求權業已罹於時效等語，即堪採取。故被告對於原告
      之系爭本票債權業已消滅，堪予認定。
七、又按執行名義成立後，如有消滅或妨礙債權人請求之事由發生，債務人得於強制
    執行程序終結前，向執行法院對債權人提起異議之訴。執行名義無確定判決同一
    之效力者，於執行名義成立前，如有債權不成立或消滅或妨礙債權人請求之事由
    發生，債務人亦得於強制執行程序終結前提起異議之訴，強制執行法第十四條第
    一項前段、第二項定有明文。本件被告係執本院八十七執字第二九六七三號清償
    票款強制執行事件之執行，而該強制執行程序尚未終結，其執行名義為本院八十
    七年票字第一四三六七號非訟事件裁定等情，已經本院調閱本院八十七年度執字
    第二九三六七號強制執行案卷綦詳。而被告所憑之本院八十七年票字第一四三六
    七號非訟事件裁定之本票請求權時效，業因被告未為提示或有其他中斷時效之事
    由而完成，已如前述，並原告於本件中就此時效完成之事由提出抗辯，故被告自
    不得再執該執行名義對原告聲請強制執行，是依前開所述，原告據以提起本件異
    議之訴，即屬有據。
八、從而，原告主張兩造間之本系爭票債權不存在，並依據強制執行法第十四條規定
    ，請求本院八十七年度執字第二九六七三號清償票款強制執行事件之強制執行程
    序應予撤銷，即有理由，應予准許。
九、本件原告之請求既已有理由，故兩造其他主張及舉證，本院自無庸再加審究，併
    此敘明。
結論：本件原告之訴為有理由，依民事訴訟法第七十八條，判決如主文。
中      華      民      國    八十九    年      三      月      二十    日
                              臺灣高雄地方法院民事庭
~B法      官  陳嘉惠
右為正本係照原本作成。
如不服本判決，應於送達後廿日內，向本院提出上訴狀並表明上訴理由，如於本
判決宣示後送達前提起上訴者，應於判決送達後十日內補提上訴理由書（須附繕本）。
~B法院書記官  林誠桂
中      華      民      國    八十九    年      三      月      二十    日


司法院資訊處製作；財團法人民間司法改革基金會備份。
